【裁判字號】    98,台上,1877
【裁判日期】    980409
【裁判案由】    強盜等罪
【裁判全文】
最高法院刑事判決            九十八年度台上字第一八七七號
上  訴  人  台灣高等法院台南分院檢察署檢察官
上  訴  人
即  被  告  甲○○
被      告  乙○○
                    弄3號
上列上訴人等因被告等強盜等罪案件，不服台灣高等法院台南分
院中華民國九十八年一月八日第二審判決（九十七年度上訴字第
一０三六號，起訴案號：台灣台南地方法院檢察署九十六年度偵
字第一一八五四、一四六六五號），提起上訴，本院判決如下：
    主  文
上訴駁回。
    理  由
本件檢察官及上訴人即被告甲○○均未聲明為一部上訴，依刑事
訴訟法第三百四十八條第一項規定視為全部上訴，合先敘明。
一、檢察官上訴部分（即被告乙○○部分）：
(一)、妨害自由部分：
按刑事訴訟法第三百七十七條規定，上訴於第三審法院，非以判
決違背法令為理由，不得為之。是提起第三審上訴，應以原判決
違背法令為理由，係屬法定要件。如果上訴理由書狀並未依據卷
內訴訟資料，具體指摘原判決不適用何種法則或如何適用不當，
或所指摘原判決違法情事，顯與法律規定得為第三審上訴理由之
違法情形，不相適合時，均應認其上訴為違背法律上之程式，予
以駁回。本件檢察官上訴意旨略稱：原判決理由欄參、四援引被
告乙○○相關供述各情，核與共同被告甲○○、林文章、被害人
蘇倍誼、吳品儀等人之供詞相符，另參酌原判決事實欄相關之認
定記載。則乙○○既於林文章、甲○○翻搜蘇倍誼皮包無所獲，
而繼續徒手毆打蘇倍誼，並呼喚乙○○將吳品儀及劉桂帶進臥
室，意圖逼迫蘇倍誼就範時，確實聽命將吳品儀及劉桂帶進臥
室，嗣林文章繼續逼問蘇倍誼現金卡及信用卡放置位置，乙○○
於此時顯已知悉林文章等人已另有強盜犯意。而苟乙○○並無參
與強盜犯行之犯意，其於蘇倍誼復遭林文章毆打，而吳品儀及劉
桂見狀放聲大哭時，自應即時放吳品儀及劉桂離去，或阻止
林文章等人之行為。然乙○○反而聽命於林文章之要求，將吳品
儀及劉桂關進臥室廁所內，以避免彼等哭聲為鄰居聽聞，復又
自動至屋外把風。乙○○上開行為顯具有共同強盜之犯意，且其
並至屋外擔任把風之行為，其與林文章、甲○○就加重強盜犯行
間，顯互有犯意聯絡及行為分擔。乃原判決並未詳細斟酌上情，
而就乙○○被訴加重強盜部分，為乙○○不另為無罪之諭知，於
法有違等語。
惟查原判決認定乙○○有原判決事實欄所記載之共同以非法方法
，剝奪人之行動自由犯行，業已說明其所依憑之證據及理由。原
判決並敘明公訴意旨雖另略稱：乙○○與林文章、甲○○共同基
於意圖為自己不法所有等之犯意，於民國九十三年三月三十日凌
晨四時許，攜帶童軍繩及膠帶等工具，侵入台南縣永康市○○街
三二三巷十四弄八號蘇倍誼住處（侵入住宅部分未據告訴），先
由乙○○在客廳看管蘇倍誼之二名女兒吳品儀及劉桂，甲○○
及林文章則共同進入蘇倍誼之臥室，由甲○○以拳頭毆打蘇倍誼
之頭部及身體，復以膠帶矇住蘇倍誼之眼睛及綑綁蘇倍誼，以此
非法方式剝奪蘇倍誼之行動自由，再於臥室內大聲喝令蘇倍誼說
出皮包置放處，致蘇倍誼不能抗拒而說出其皮包置放處後，即由
甲○○強取蘇倍誼皮包內之現金新台幣（下同）一萬餘元及手機
一支等物，林文章則於一旁繼續徒手毆打蘇倍誼，乙○○此時亦
帶同其所看管之吳品儀及劉桂進入臥室，林文章另詢問蘇倍誼
現金卡及信用卡放在何處，蘇倍誼不願告知而遭林文章毆打，吳
品儀及劉桂見狀旋即放聲大哭，乙○○即應林文章之要求，將
吳品儀及劉桂關進臥室之廁所內，林文章續對蘇倍誼稱：要綁
走及殺害吳品儀及劉桂，用以脅迫蘇倍誼交出現金卡及信用卡
，嗣乙○○見蘇倍誼不配合且大聲尖叫，因恐引起警察或鄰居之
注意而至外察看，並要求甲○○及林文章趕快離開，彼等三人始
離開現場，因認乙○○另涉犯刑法第三百三十條第一項之加重強
盜罪嫌等情。然查乙○○否認曾參與上開強盜犯行，而乙○○雖
自承：伊在客廳看管吳品儀及劉桂之際，已聽聞林文章逼問蘇
倍誼皮包放置處，並聽從林文章呼喚而將吳品儀及劉桂帶進房
間，進房間後目睹甲○○翻找蘇倍誼皮包，嗣因吳品儀及劉桂
哭叫，而應林文章要求將吳品儀及劉桂帶進廁所，嗣後又至屋
外看是否為鄰人或警方發現等情。惟乙○○亦明確供述：甲○○
邀伊同往現場係欲教訓人，伊於過程中負責看管小孩，嗣為避免
妨害自由等犯行遭人發覺而至外察看等語。堪認乙○○係基於妨
害自由及傷害之犯意，而與甲○○、林文章同往現場。林文章與
甲○○雖於妨害自由過程中，臨時起意而另對蘇倍誼為強盜行為
，然乙○○於彼等強盜過程中未曾參與。且乙○○雖知悉林文章
為強盜犯行，而仍繼續看管吳品儀及劉桂，並至門口把風，然
其妨害自由之犯行既仍持續中，則尚難以上情即遽論其與林文章
、甲○○，有共同意圖為自己不法所有之強盜犯意聯絡。檢察官
所舉之證據並不能證明乙○○有檢察官所指之加重強盜犯行，此
外亦無其他證據足資證明乙○○確應負上開罪責，本應就此部分
為乙○○無罪之諭知，惟因檢察官認此部分與乙○○另犯妨害自
由部分，具有牽連犯裁判上一罪之關係，爰不另為無罪之諭知等
情，予以綜合判斷。因而撤銷第一審判決，改判論處乙○○共同
以非法方法，剝奪人之行動自由罪刑，已於判決內說明其所憑之
證據及其認定之理由，從形式上觀察，並無違背法令之情形。按
證據之取捨與證據之證明力如何，均屬事實審法院得自由裁量、
判斷之職權；苟其此項裁量、判斷，並不悖乎通常一般之人日常
生活經驗之定則或論理法則，又於判決內論敘其何以作此判斷之
心證理由者，即不得任意指摘其為違法，而據為提起第三審上訴
之合法理由。原審綜合上述各項證據資料，論斷說明不能證明乙
○○有檢察官所指之加重強盜犯行等情，乃屬其採證職權之合法
行使，不容任意指為違法。檢察官上訴意旨就原審取捨證據論斷
事實之職權行使，及原審已調查說明之事項，漫加指摘於法有違
云云，其與法律規定得為第三審上訴理由之違法情形不相適合，
是檢察官此部分之上訴違背法律上之程式，應予駁回。
(二)、傷害部分：
按刑事訴訟法第三百七十六條所列各罪之案件，經第二審判決者
，不得上訴於第三審法院，法有明文。本件乙○○想像競合犯傷
害罪部分，原判決認係成立刑法第二百七十七條第一項之罪，核
屬刑事訴訟法第三百七十六條第一款之案件，依上開說明，既經
第二審判決，自不得上訴於第三審法院。檢察官上訴意旨縱以公
訴意旨認此部分與乙○○所犯妨害自由及被訴加重強盜部分，具
有牽連犯裁判上一罪之關係，但檢察官對乙○○所犯妨害自由及
被訴加重強盜部分之上訴為不合法，本院應從程序上予以駁回，
而無從為實體上判決，對於輕罪之此部分，亦無從適用審判不可
分原則，為實體上審判。檢察官竟復對此部分提起上訴，顯為法
所不許，應予駁回。
二、上訴人即被告甲○○上訴部分：
(一)、妨害自由、強盜未遂部分：
查第三審上訴書狀，應敘述上訴之理由，其未敘述者，得於提起
上訴後十日內補提理由書狀於原審法院，已逾上述期間，而於第
三審法院未判決前仍未提出上訴理由書狀者，第三審法院應以判
決駁回之，刑事訴訟法第三百八十二條第一項、第三百九十五條
後段規定甚明。本件上訴人即被告甲○○經原判決論處妨害自由
、強盜未遂罪刑後，不服原判決，於九十八年二月二日具狀提起
上訴，並未敘述理由，迄今逾期已久，於本院未判決前仍未就其
妨害自由、強盜未遂部分提出上訴理由，依上開規定，其此部分
上訴自非合法，應予駁回。
(二)、傷害部分：
按刑事訴訟法第三百七十六條所列各罪之案件，經第二審判決者
，不得上訴於第三審法院，法有明文。本件甲○○想像競合犯傷
害部分，原判決認係成立刑法第二百七十七條第一項之罪，核屬
刑事訴訟法第三百七十六條第一款之案件，依上開說明，既經第
二審判決，自不得上訴於第三審法院。縱此部分與前述甲○○妨
害自由、強盜未遂部分，有想像競合犯關係為裁判上一罪，但其
妨害自由、強盜未遂部分之上訴為不合法，本院應從程序上予以
駁回，而無從為實體上判決，對於輕罪之此部分，亦無從適用審
判不可分原則，為實體上審判。甲○○竟復對此部分提起上訴，
顯為法所不許，應予駁回。
據上論結，應依刑事訴訟法第三百九十五條，判決如主文。
中    華    民    國  九十八  年    四    月    九    日
                      最高法院刑事第一庭
                          審判長法官  董  明  霈
                                法官  林  茂  雄
                                法官  張  祺  祥
                                法官  吳  昆  仁
                                法官  蘇  振  堂
      本件正本證明與原本無異
                                      書  記  官
中    華    民    國  九十八  年    四    月   十六   日
                                                      Ｑ


司法院資訊處製作；財團法人民間司法改革基金會備份。
